【裁判字號】    95,訴,856
【裁判日期】    950927
【裁判案由】    營利事業所得稅
【裁判全文】
臺北高等行政法院判決
                                     95年度訴字第00856號
                              .
原      告  綿盈實業有限公司
代  表  人  甲○○
訴訟代理人  乙○○
被      告  財政部臺北市國稅局
代  表  人  許虞哲(局長)
訴訟代理人  丙○○
上列當事人間因營利事業所得稅事件，原告不服財政部中華民國
95年1月20日台財訴字第09400655850號訴願決定，提起行政訴訟
。本院判決如下：
    主  文
原告之訴駁回。
訴訟費用由原告負擔。
    事  實
一、事實概要：原告87年度營利事業所得稅結算申報，原列報利
    息收入新台幣（下同）26,865元，被告初查據財政部臺灣省
    南區國稅局（下稱南區國稅局）通報原告與其股東李金龍於
    華南銀行大稻程分行之資金往來資料，以每筆借貸期間，按
    營利事業所得稅查核準則（下稱查核準則）第36條之1 規定
    設算利息收入11,586,796元，併計核定本期利息收入為11,6
    13,661元。原告申請復查，未獲變更，提起訴願，經財政部
    93年8 月11日台財訴字第0930014844號訴願決定以訴願逾期
    ，而決定不受理，原告提起行政訴訟，經本院93年度訴字第
    3024號判決撤銷訴願決定，命財政部為實體審理之決定，經
    財政部重為訴願決定駁回原告之訴願，原告遂提起本件行政
    訴訟。
二、兩造聲明：
    (一)原告聲明：訴願決定、原處分均撤銷。
    (二)被告聲明：駁回原告之訴。
三、兩造之爭點：被告就原告匯入股東李金龍帳戶之資金，依查
                核準則第36條之1 規定設算利息收入，是否有
                據？
    (一)原告主張之理由：
      1.按被告所謂「公司組織之股東、董事、監察人代收公司
        款項，不於相當期間照繳或挪用公司款項，應…計算利
        息收入課稅…」云云，其先決條件，係舉凡公司組織之
        股東、董事、監察人等，已實質上將公司代收之款項，
        不於相當期間照繳或擅自挪用者，方為相當。而本件原
        告之組成份子，皆係現任董事李金龍之資深職員，且原
        告之成立，係李金龍為挽留人才、提攜後進及報酬功勛
        之手段，其始李金龍並無股份，原告資本額1200萬元及
        營運所需全部流動資金，概為李金龍負責調度而無息供
        應。嗣因人事變遷，凡李金龍麾下離職之員工，其持有
        原告之股份者，李金龍為防「人多口雜」，亦不願「肥
        水落外人田」，故一概由李金龍承受，故到87年度止，
        李金龍所持股份為450 萬元，已達3 分之1 以上，因此
        李金龍之一本於初衷繼續力挺原告，有何不可。
      2.本件係李金龍因個人恩怨遭構陷，且遭調查局南機組至
        其處所大肆搜索，凡認為可疑者，無不悉數攜走，其中
        有關李金龍個人銀行之帳戶，與其相關企業間往來戶頭
        之支票票根即移南稅局查辦，而上開情事之就李金龍部
        份，並無發現有其犯罪之相關證據；至於南稅局方面，
        原告自始迄今，均據實陳報，原告資本額為1200萬元，
        年度營業額為9000餘萬元，且原告之客戶大都為公家機
        關，從得標到製作到交貨到驗收到付款，期間都在半年
        以上，此種情況，絕非區區1200萬元之資本額者所得轉
        動者，而原告之外力支援，即是由李金龍無息墊付，一
        直到收回時再回籠，因原告之客戶大都為政府機關，因
        政府機關之付款支票均記載「禁止背書轉讓」，故提示
        必須由原告名義之銀行帳戶，而原告之銀行戶頭，從成
        立伊始，即由李金龍便宜使用，故客戶支票由原告名義
        之銀行戶頭提示，而後轉帳返還李金龍，怎能泛指為「
        不於相當期間照繳或挪用公用款項」而相提並論，不無
        荒唐。
      3.依前所述，原告成立以來，凡營運所需資金均由董事李
        金龍無息支援與調度，故公司名義之支票，自始即交由
        李金龍便宜運用，因原告之客戶大多數為公家單位，而
        公家單位給付貨款須開立抬頭並載明「禁止背書轉讓」
        ，亦即原告所收受之貨款支票，須由原告名義之銀行戶
        頭提示，經交換入帳後，再由原告名義銀行戶頭轉入李
        金龍帳戶以償還其墊款，且原告公司於每年年度結算，
        會計部門嚴格予以逐筆核對，於無訛後，再依公司法第
        110 條規定送由各股東承認以後，即不再保留與李金龍
        往來之銀行往來帳目，此從公司與李金龍間或李金龍與
        公司間，每年度對被告營利事業所得稅結算申報，從無
        相互間有所謂利息收入或支出之記載情事，因該等申報
        係公文書，而且發生於本事件之前，時間是最好之證據
        ，益證原告所言不虛。故依民事訴訟法第277 條前段舉
        證責任規定及最高法院18年上字第2855號判例意旨，原
        告就上開主張已盡舉證責任，被告如不能舉證原告適用
        公司法第110 條規定之有誤，或原告每年度營利事業所
        得稅結算申報為不實，則被告之復查決定，顯然無據，
        原告之訴，應認為有理由，無庸另行立證。
    (二)被告主張之理由：
      1.原告87年度營利事業所得稅結算申報，原列報利息收入
        26,865元，經南區國稅局函移查得原告與其股東李金龍
        於華南銀行大稻程分行之資金往來資料，被告乃依該資
        金往來資料，以每筆借貸期間，按查核準則第36條之1
        規定，就係爭借貸金額，按其借貸期間設算利息收入11
        ,586,796 元 ，併課核定本期利息收入為11,613,661元
        ，於法並無不合。
      2.原告復查雖主張：其公司所需之營運資金均由李金龍無
        息支援，且為統籌調度之便，原告之銀行支票亦一併交
        付其使用，依本年度股東往來資料，至年終尚欠5942萬
        元，但年度結算原告從未支付李金龍任何利息云云，惟
        經被告通知原告依表列日期、借貸金額之會計事項，說
        明資金用途，並提示相關帳載資料及取得相對代價之憑
        證供核。原告之代理人乙○○雖說明：「公司係有限公
        司，其表冊既經各股東承認，即表示帳目無訛，而李對
        本公司無關緊要之銀行往來，當然無庸保留，是而無以
        提供」等語，因無法提供本期借予李金龍7 筆計8180萬
        元及李金龍返還原告5 筆計28,628,241元相關資金往來
        用途、帳載資料及憑證，復無法說明通報資料與原告帳
        載資料李還款58萬元不符原因，顯示原告帳證不實。本
        案原告資金貸與股東李金龍之事證相當明確，原告無法
        說明資金用途及提出反證資料，空言主張，核無足採，
        故被告駁回其復查之申請，亦無違誤。
      3.查稅捐固無所謂當事人進行主義，但法律如規定納稅義
        務人在稅捐稽徵機關作成原處分前，有提出證據資料之
        義務而未予遵守時，在後續之爭訟程序中，納稅義務人
        始行提示，行政法院即不予斟酌；蓋稅捐稽徵機關在核
        定稅額過程中，須納稅義務人協同辦理者所在多有，學
        理上稱為納稅義務人之協力義務，包括申報義務、記帳
        義務、提示文據義務等，納稅義務人違背上述義務，在
        行政實務上即產生由稅捐稽徵機關片面核定等不利益之
        後果，而減輕稽徵機關之證明程度。卷查，被告依據原
        告與其股東李金龍之銀行資金往來資料，請原告依表列
        日期、借貸金額之會計事項，說明資金用途，並提示相
        關帳載資料及取得相對代價之憑證，惟原告未能合理說
        明，乃依查核準則第36條之1 規定設算核定利息收入計
        11,586,796元，並無不合；原告既認為原核定影響其權
        益甚鉅，自應提示相關資料供被告查核，惟其知而未辦
        ，亦未合理說明其未能提示之理由，顯難認已善盡納稅
        義務人之協力義務，參諸改制前行政法院36年判字第16
        號判例意旨，所辯自難採據。
    理  由
一、本件原告起訴時，被告之代表人為張盛和，嗣於訴訟中變更
    為許虞哲，茲據新任代表人具狀聲明承受訴訟，經核無不合
    ，應予准許。
二、按「營利事業所得額之計算，以其本年度收入總額減除各項
    成本費用、損失及稅捐後之純益額為所得額。」所得稅法第
    24條第1 項定有明文。又「公司組織之股東、董事、監察人
    代收公司款項，不於相當期間照繳或挪用公司款項，應按當
    年1 月1 日所適用台灣銀行之基本放款利率計算利息收入課
    稅。但如係遭侵占，且依法提起訴訟者，不予計算利息收入
    課稅。公司之資金貸與股東或任何他人未收取利息，或約定
    之利息偏低者，比照前項規定辦理。」「本準則中華民國93
    年1 月2 日修正發佈之第36條之1 、第76條、第78條第1 款
    第12目與第2 款第12目及第85條第2 款施行前，尚未核課確
    定之營利事業所得稅結算申報案件，適用修正施行後之規定
    。」亦為93年1 月20日修正發佈之查核準則第36條之1 及第
    116 條第3 項所明定。
三、本件原告87年度營利事業所得稅結算申報，原列報利息收入
    26,865元，被告依查得原告與其股東李金龍於華南銀行大稻
    程分行之資金往來資料，以每筆借貸期間，按查核準則第36
    條之1 規定設算利息收入合計11,586,796元，併課核定原告
    本期利息收入為11,613,661元之事實，為兩造所不爭，並有
    原告前開結算申報書、原告與李金龍之存款帳戶資金往來明
    細表、被告更正核定通知書（含調整法令及依據說明書）附
    原處分卷可稽，堪信為真實。
四、原告起訴主張：其資本額僅1200萬元，但年度營業額達9000
    餘萬元，公司營運所需資金端賴董事李金龍無息支援調度，
    故該公司名義之支票，自始即由李金龍便宜運用，且因其客
    戶多為政府機關，而政府機關開立付款支票均指定受款人及
    載明禁止背書轉讓，自須先由原告帳戶託收兌領後，再轉入
    李金龍帳戶以償還先前墊款，其並非貸予資金予李金龍使用
    等語。故本件之爭執，厥在於被告就原告於87年間匯入股東
    李金龍帳戶之資金，依查核準則第36條之1第2項規定設算該
    年度之利息收入，是否有據？
五、經查：
    (一)按查核準則係財政部本財稅主管機關職權，依稅捐稽徵法
      、所得稅法…及其他有關法令規定，為執行所得稅法正確
      計算營利事業所得額所為技術性、細節性事項之規定，該
      準則第36條之1第2項之規範意旨，在於營利事業之資金必
      然用於營利目標上，如資金非因資源交換或法定負擔（例
      如繳稅、支付罰鍰或損害賠償）而流出，應即是提供他人
      謀利，而營利事業之資金本身既在供己營利之用，自不會
      供他人謀利而不收取因為放棄資金運用而生之利息，故基
      於稽徵經濟原則之考量，採取擬制設算之手段來認定其利
      息收入，並未逾越所得稅法等相關之規定，亦未加重人民
      稅負，核與法律保留原則與租稅法律主義無違，亦不違背
      實質課稅原則，自得予適用。再者，前揭查核準則第36條
      之1第2項所重視者，在於營利事業之資金是否非因資源交
      換或履行法定負擔而流出，且未立即流入營利事業，若有
      此等情形，即可推定營利事業有謀利活動存在，而進行利
      息設算，至於資金流出之私法上原因是否為借貸契約，自
      非解釋適用該規定所須考量之因素，自不待言。
    (二)又按，「當事人主張事實，須負舉證責任，倘其所提出之
      證據，不足為主張事實之證明，自不能認其主張之事實為
      真實。」（參照改制前行政法院36年度判字第16號判例）
      。原告主張由其帳戶匯入股東李金龍帳戶內之資金，係償
      還該公司所欠該名股東先前墊付之款項云云，並未提出取
      得相對代價之憑證或相關帳載資料等證明文件以為證明，
      亦未提出其與股東李金龍之資金往來流程以供查核，尚難
      信其前開主張為真實。再者，原告是否有將資金貸予股東
      情事，係以被告查獲之前開資金流向為憑，核與原告資本
      額多寡及當年度營業情形無關，原告執其資本額僅1200萬
      元，但年度營業額達9000餘萬元，訴稱若非李金龍無息墊
      付款項，以該公司之資本額絕無法營運週轉云云，亦無足
      取。此外，原告復未能另舉其他可資採信之證據，證明被
      告查得其於87年間匯入股東李金龍之前開資金係用以償還
      墊款，依前揭判例意旨，本件事實不明所生之不利益，自
      應歸屬於負舉證責任之原告負擔。
六、綜上所述，被告以原告於87年間將資金匯入股東李金龍帳戶
    內，按各筆資金借貸期間，依查核準則第36條之1 規定，按
    87年1 月1 日台灣銀行之基本放款利率7.15% 設算當年度利
    息收入合計11,586,796元，揆諸前揭規定，並無違誤，訴願
    決定予以維持，亦無不合，原告徒執前詞，訴請撤銷，為無
    理由，應予駁回。
據上論結，本件原告之訴為無理由，爰依行政訴訟法第98條第3
項前段，判決如主文。
中    華    民    國    95    年     9    月   27     日
                        第二庭審判長法  官  徐瑞晃
                                    法  官  吳慧娟
                                    法  官  蕭惠芳
上為正本係照原本作成。
如不服本判決，應於送達後20日內，向本院提出上訴狀並表明上
訴理由，如於本判決宣示後送達前提起上訴者，應於判決送達後
20日內補提上訴理由書（須按他造人數附繕本）。
中    華    民    國    95    年     9    月   27     日
                                    書記官  李淑貞


司法院資訊處製作；財團法人民間司法改革基金會備份。
